【裁判字號】    98,訴,363
【裁判日期】    990430
【裁判案由】    清償借款
【裁判全文】
臺灣宜蘭地方法院民事判決               98年度訴字第363號
原      告  丁○○
訴訟代理人  簡坤山律師
被      告  乙○○
            甲○○
上列當事人間清償借款事件，本院於99年4 月15日言詞辯論終結
，判決如下：
    主  文
被告甲○○應給付原告新臺幣壹佰參拾萬元及自附表編號一至編
號七所示之利息起算日起至清償日止，按年息百分之六計算之利
息。
原告其餘之訴及假執行之聲請均駁回。
訴訟費用新台幣陸仟玖佰參拾伍元由被告甲○○負擔，其餘新台
幣陸仟玖佰參拾伍元由原告負擔。
    事實及理由
壹、程序方面：
一、本件原告起訴主張：
(一)被告乙○○應給付新台幣（下同）125 萬元，及自附表編號
    1至7所示利息起算日至清償日為止，按年息5%計算之利息；
    被告甲○○應給付原告110 萬元，及自附表編號1至編號6所
    示利息起算日至清償日為止，按年息6%計算之利息，及於民
    國98年12月6日給付原告20萬元，及自98年12月7日起至清償
    日止，按年息6%計算之利息。
(二)原告嗣於98年12月22日提出之民事準備（一）狀，擴張訴之
    聲明為：被告乙○○應給付130 萬元，及自附表編號1至7所
    示利息起算日至清償日為止，按年息5%計算之利息；被告甲○○應給付原告130萬元，及自附表編號1至編號7 所示利息
    起算日至清償日為止，按年息6%計算之利息。
(三)原告復於98年12月22日本院審理時，針對被告乙○○給付利
    息之部分減縮為：附表編號1至編號6所示金額及編號7 其中
    15萬元部分，依所示利息起算日起至清償日止，按年息5%計
    算之利息。
(四)原告上揭訴之聲明變更，核屬民事訴訟法第255條第1 項第3
    款擴張、減縮應受判決事項聲明之情形，應予准許。
二、原告於99年2月5日提出之民事準備（二）狀，追加備位主張
    依據不當得利之法律關係，請求被告乙○○依更正後訴之聲
    明而為給付，核屬民事訴訟法第255條第1項第2 款規定請求
    之基礎事實同一者之情形，亦應予以准許。
三、本件被告經合法通知，無正當理由，均未於最後言詞辯論期
    日到場，核無民事訴訟法第386 條各款所列情形，爰依原告
    之聲請，由其一造辯論判決。
貳、實體方面：
一、原告起訴主張：原告與被告2 人素不相識，惟因被告乙○○
    急需借款，透過第3人丙○○，於97年10月8日先向原告借款
    115萬元，後於97年10月20日再向原告借款10萬元，合計125
    萬元。前開借款原告亦皆委由丙○○存入被告乙○○所有之
    板信商業銀行帳戶內。被告乙○○因向原告借款125 萬元，
    故交付以被告甲○○為發票人之支票7 紙（下稱系爭支票）
    ，作為清償借款方式，並以98年12月6 日為發票日之支票即
    附表編號7面額20萬元之支票，其中之5萬元作為上開借款借
    貸期間之利息，故簽發支票總額共130 萬元。而其中附表編
    號1至編號3之之支票，經提示後均因存款不足遭退票，追索
    無效，且被告甲○○已因存款不足成為拒絕往來戶，致後續
    簽發之支票亦無法兌現。嗣原告百般催討，詎被告均不予置
    理。本件被告甲○○所交付之支票係為清償被告乙○○之借
    貸債務，故票據關係與借貸債務二者本於各別之發生原因，
    惟基於同一客觀清償目的，被告2 人各對原告負有給付之責
    ，並於其中1人已為給付時，另1人即免為給付義務。爰依據
    消費借貸契約之法律關係或不當得利之法律關係請求被告乙○○清償借款或不當得利，另依據票據之法律關係請求被告
    甲○○給付票款等語。並聲明：（一）被告乙○○應給付13
    0萬元及自附表編號1至編號6及編號7其中15萬元部分，依所
    示之利息起算日起至清償日止，按年息5%計算之利息。（二
    ）被告甲○○應給付原告130 萬元及自附表編號1至編號7所
    示之利息起算日起至清償日為止，按年息6%計算之利息。（
    三）前二項若有其中任何一位被告履行給付，則在其給付之
    範圍內，另一位被告即免除給付之義務。（四）第1 項聲明
    ，願供擔保請准宣告假執行。
二、被告乙○○則以：伊並不認識原告，伊只認識證人丙○○，
    而伊並未向原告借錢。伊與證人己○○、丙○○3 人均就訴
    外人戊○○之礦場投資150 萬元，因戊○○之礦場需要資金
    調度，故戊○○要求伊等3 人去找資金。因丙○○不放心，
    認為戊○○有欠銀行錢及其他債務，需要伊去監督，故借伊
    的戶頭使用，將錢匯到伊帳戶後，再由伊領取交給戊○○，
    但伊只是借帳戶給戊○○使用，伊並不是借款人。被告甲○○也是伊的朋友；在伊與己○○、丙○○3 人要拿錢投資戊○○的礦場當時，伊曾看過戊○○拿出系爭支票，要交給丙○○，系爭支票是戊○○向甲○○借票，不是伊去借的等語
    ，資為抗辯。並聲明：請求駁回原告之訴及假執行之聲請。
三、被告甲○○受合法通知，於言詞辯論期日均未到場，亦未提
    出書狀為何聲明或陳述。
四、兩造不爭執之事實：
    原告主張訴外人丙○○於97年10月8日、10月20日先後匯款1
    15萬元、10萬元合計125 萬元至被告乙○○之板信商業銀行
    之帳戶；原告並執有被告甲○○簽發之系爭支票，經提示後
    遭存款不足及拒絕往來而退票，嗣後無法兌現等事實，此有
    原告提出之存入憑證影本2 紙及系爭支票、退票理由單之資
    料在卷可參，被告乙○○對此並無爭執，被告甲○○則未到
    庭亦未提出任何書狀予以爭執，堪信屬實。
五、得心證之理由：
    本件之爭點，依照兩造之主張，可整理為下述項目：(一)原
    告與被告乙○○間有無消費借貸契約關係存在？(二)原告依
    據消費借貸契約之法律關係或不當得利之法律關係請求被告
    乙○○給付130 萬元及遲延利息，是否有理由？(三)原告依
    據票據之法律關係請求被告甲○○給付票款130 萬元及遲延
    利息，是否有理由？以下即分予敘明：
(一)被告乙○○與原告間有無借款契約存在？
 １ 按稱消費借貸者，謂當事人一方移轉金錢或其他代替物之所
    有權於他方，而約定他方以種類、品質、數量相同之物返還
    之契約，民法第474條第1項定有明文。故消費借貸契約，必
    需借貸人與貸與人雙方就消費借貸契約之意思表示一致，始
    能成立。另當事人主張有利於己之事實者，就其事實有舉證
    之責任，民事訴訟法第277 條前段定有明文。原告主張與被
    告乙○○間成立消費借貸契約關係，為被告乙○○所否認，
    自應由原告就此負舉證之責任。
 ２ 經查：原告自承不認識被告乙○○，與乙○○從未接觸，2
    次匯款均是透過丙○○匯入乙○○之帳戶，核與證人丙○○
    證稱：原告與被告間彼此不認識，丁○○拿到權狀及支票後
    ，就先拿115 萬元給我，我就匯給乙○○，乙○○說這樣還
    不夠，後來丁○○又拿10萬元給我，我再匯給乙○○等語相
    符，並經核對原告提出之存入憑證影本2 紙，均係由證人丙○○以自己之名義匯款予被告乙○○，則除非原告能證明被
    告乙○○知悉丙○○前述匯款係由原告所交付，並與原告間
    達成消費借貸契約之合意，否則無法認定被告乙○○就前述
    匯款與原告間成立消費借貸契約關係，合先敘明。
 ３ 證人丙○○雖證稱：一開始是戊○○在花蓮作砂石，我有投
    資，戊○○跟我借很多錢，後來我撤回投資，但戊○○跟我
    之間還是有債務，後來戊○○去台東作石材，戊○○又要在
    跟我借錢，但我沒有錢借他，戊○○要我幫他跟別人調，後
    來乙○○有出面幫忙戊○○借錢，97年9 月我和乙○○約在
    台北新光三越見面，見面之前我就請丁○○借錢，丁○○就
    拿身分證影本給我，當天我把身分證影本交給乙○○，乙○○跟己○○一起來，乙○○就拜託己○○去設定房屋抵押，
    誰的房屋我不確定，我就謝謝乙○○的幫忙，約過了一個禮
    拜，我們約在台北新光三越見面，乙○○就把設定好的權狀
    及開給丁○○的支票拿給我，支票的發票人是甲○○，背面
    是由戊○○背書，所以乙○○是以他的名義透過我的介紹向
    丁○○借錢，主要是幫忙戊○○，原告與被告之間彼此不認
    識。丁○○拿到權狀及支票後，就先拿115 萬元給我，我就
    匯給乙○○，乙○○說這樣還不夠，後來丁○○又拿10萬元
    給我，我再匯款給乙○○，本來乙○○還打算再借到總共15
    0 萬元，但丁○○不願意再借錢，後來甲○○的票在丁○○
    還沒有兌現之前就已經被列為拒絕往來戶等語。然證人戊○○證稱：我現在從事採礦業，我那時在台東縣成功鎮從事採
    礦，因為資金缺乏，我向乙○○調現金，因為他沒有現金，
    他跟他朋友甲○○借支票，那時候同時我跟丙○○商量，就
    用甲○○的支票去借現金，我不知道他是跟誰借的，我詳情
    已經忘記了，記得是丙○○把錢匯到被告乙○○的帳戶，乙○○拿錢給我，我記得是分二次，一次是115 萬元，一次是
    10萬元，錢應該算是我去借，但是透過丙○○及乙○○去借
    ，當初我有跟丙○○講好，說這筆錢是我要借的，就我的認
    知，這二筆錢應該是我向丙○○調現的對象來借的等語。另
    證人己○○證稱：設定抵押是我辦的，我與丙○○都是戊○○的借款人，戊○○公司有問題，有向我們二人借錢，後來
    戊○○在台東的礦場工作，他說復工需要錢，丙○○找我說
    ，要再借錢給戊○○，讓他工地可以運作，之後才有收入可
    以還給我們，戊○○說復工要二百多萬，丙○○跟我說他那
    邊有一百多萬元，問我可以出資剩餘的部分，在這過程，我
    們與乙○○都是要幫戊○○能夠再把工作做起來，乙○○就
    出來幫我，乙○○說有人幫他借款，權利是在他身上，於是
    就把借款擔保權利要轉到丙○○這邊，就是戊○○復工後，
    如果有賺錢，要由丙○○優先受償，因此把抵押權設定給丙○○指定的第三人等語。查依照證人戊○○、己○○之證詞
    ，核與被告乙○○陳述大致相當，足證當初係因為戊○○礦
    場復工需要資金，由證人丙○○及被告乙○○協助籌資而已
    ，資金最後使用者為戊○○，但丙○○之資金來源，被告乙○○、證人戊○○、己○○均不清楚，顯然無法認定被告乙○○願意承擔借款人身份而與原告間達成消費借貸契約之合
    意。要言之，原告交付之款項，雖係由丙○○匯款予被告乙○○，但形式上之直接法律關係係存在於原告與丙○○之間
    、丙○○與被告乙○○之間，卻無法證明原告與被告乙○○
    間有何消費借貸契約之合意。證人丙○○雖證稱借款人係被
    告乙○○云云，然其與本件有密切之利害關係，亦即證人丙○○之證詞，有迴避自己向原告籌措資金而與原告間成立直
    接之法律關係之責任，其就此部分之證詞，自屬難以採信。
    綜上，不論係從存入憑證之記載及證人戊○○、己○○之證
    詞，均無法證明原告與被告乙○○間確有達成消費借貸契約
    關係之合意，故被告乙○○辯稱其與原告間並無消費借貸契
    約關係存在等語，堪予採信。
 ４ 原告雖主張「台北縣汐止市○○○段保長坑小段121-1 地號
    」暨其上建物「汐止市○○○段保長坑小段2725、2730建號
    」（即建物門牌為「汐止市○○街35巷10弄7號2樓」）之不
    動產，被告乙○○不否認前述不動產辦理設定抵押之權狀等
    相關資料係由其提供予證人丙○○，嗣後已辦理抵押權設定
    登記予原告作為擔保，並提出他項權利證明書影本乙份附卷
    ，可資證明借貸人為被告乙○○云云。惟查：被告乙○○固
    陳稱：權狀是我拿給丙○○沒錯，潘進興是我的朋友也是客
    戶，潘進興因為有欠我錢，所以他之前設定抵押權在我名下
    ，我是經過潘進興同意，才拿他的權狀交付給丙○○，抵押
    的事情是己○○去辦的等語。但被告乙○○交付第三人潘進
    興之權狀提供設定抵押權登記，參照上開說明，仍僅能認定
    為被告乙○○協助證人戊○○籌資之方法而已，無法憑此認
    定消費借貸契約關係存在於原告與被告乙○○之間。原告另
    主張系爭支票亦係由被告乙○○交付予丙○○而轉交給原告
    ，可資證明借貸人為被告乙○○云云，然查：被告乙○○否
    認系爭支票係由其向被告甲○○借票使用之事實，證人戊○○亦證稱：我本來是要跟被告乙○○借現金，但是乙○○現
    金沒有那麼多，我是透過乙○○認識甲○○，我自己向甲○○開口借票等語，亦無法憑此認定消費借貸契約關係存在於
    原告與被告乙○○之間。是原告前開主張，要無可採。
(二)原告依據消費借貸契約之法律關係或不當得利之法律關係請
    求被告乙○○給付130 萬元及遲延利息，是否有理由？
 １ 查原告與被告乙○○間並無成立消費借貸契約，已如前述，
    則原告依據消費借貸契約之法律關係請求被告乙○○給付13
    0 萬元及遲延利息，自屬無理由。
 ２ 原告復主張其與被告乙○○間既未成立消費借貸契約，則被
    告乙○○收受前述匯款即屬無法律上之原因而受有利益，原
    告得依據不當得利之法律關係而為請求云云。然查：上開匯
    款係由證人丙○○匯款予被告乙○○，並非由原告匯款予被
    告乙○○，原告與被告乙○○間並無直接之給付關係，且丙○○匯款予被告乙○○，係因丙○○與被告乙○○、證人戊○○之間達成籌措資金之協議，並非無法律上之原因，是原
    告依據不當得利之法律關係請求被告乙○○給付130 萬元及
    遲延利息，亦屬無理由。
(三)原告依據票據之法律關係請求被告甲○○給付票款130 萬元
    及遲延利息，是否有理由？
 １ 按支票乃文義證券及無因證券，證券上之權利義務悉依證券
    上所載文句而決定其效力，從而支票上權利，依支票文義而
    發生，與其基礎之原因關係各自獨立，支票上權利之行使不
    以其原因關係存在為前提，故其原因關係不存在或無效時，
    執票人仍得依支票文義行使其權利；又票據行為，為不要因
    行為，執票人不負證明關於給付原因之責任，如票據債務人
    主張執票人取得票據出於惡意或詐欺時，則應由債務人負舉
    證之責，此有最高法院49年度台上字第334 號、64年度台上
    字第1540號判例意旨可資參照。
 ２ 原告主張其所持有發票人為被告甲○○，如附表所示編號 1
    至編號7 之系爭支票，業經提示而遭存款不足及拒絕往來而
    退票之事實，業據原告提出系爭支票及退票理由單資料在卷
    可參，被告甲○○復未到庭爭執或提出書狀作何聲明陳述，
    應屬真實。是原告依據票據之法律關係請求被告甲○○給付
    系爭支票票款及法定遲延利息為有理由，應予准許。
六、綜上，原告依據消費借貸契約及不當得利之法律關係，請求
    被告乙○○給付130 萬元，及自附表編號1至編號6所示金額
    及編號7 其中15萬元部分，依所示利息起算日起至清償日止
    ，按年息5%計算之利息，為無理由，應予駁回。另原告依據
    票據之法律關係請求被告甲○○應給付原告130 萬元，及自
    附表編號1至編號7所示利息起算日至清償日為止，按年息6%
    計算之利息，為有理由，應予准許。原告聲明願供擔保請求
    對於被告乙○○之部分為假執行之宣告，因該部分之聲請已
    因訴之駁回而失所附麗，應併予駁回。另原告請求對於被告
    甲○○之部分依職權宣告假執行云云，惟原告雖依票據關係
    請求被告甲○○給付票款，然本件原告係對被告乙○○、甲○○合併起訴並適用通常訴訟程序，核與民事訴訟法第 389
    條第1項第3款適用簡易訴訟程序而應由法院依職權宣告假執
    行之規定不符，原告前述請求，顯有誤會，原告既未就此部
    分聲明願供擔保請求宣告假執行，本院自無從為假執行之宣
    告，併此敘明。又本件訴訟費用僅包括第一審裁判費13,870
    元，應由敗訴之被告甲○○負擔一半即6,935 元，其餘一半
    即6,935元則由原告負擔。
七、訴訟費用之負擔：民事訴訟法第79條。
中    華    民    國    99    年     4    月    30    日
                  臺灣宜蘭地方法院民事庭
                      法  官  林俊廷
正本係照原本作成。
如不服本判決，應於判決送達後20日內提出上訴狀(須附繕本)。
中    華    民    國    99    年     4    月    30    日
                      書記官  許麗汝

司法院資訊處製作；財團法人民間司法改革基金會備份。
